臺灣臺北地方法院民事判決
111年度訴字第548號
原      告  和興國際投資有限公司

法定代理人  陳奕君  
訴訟代理人  林世昌律師
複  代理人  顏伯勳律師
被      告  瀧興發資產股份有限公司

法定代理人  謝文哲  
上列當事人間請求確認股東會決議無效等事件，本院於民國111
年8月17日言詞辯論終結，判決如下：
    主  文
確認被告於民國一百一十年十二月十七日召開之一百一十年度第
五次股東會所為「資產分配問題」、「臨時動議」決議無效。
原告其餘之訴駁回。
訴訟費用由被告負擔。
　　事實及理由
壹、程序方面
    本件原告原以被告於民國110年12月17日召開之110年度第5
    次股東會（下稱系爭股東會）所為「資產分配問題」及「臨
    時動議」之決議（下依序稱資產分配決議、臨時動議決議，
    合稱系爭決議）違法召開為由，分別依公司法第191條、第1
    89條規定，先位請求確認系爭決議無效及備位請求撤銷系爭
    決議，嗣追加依公司法第185條第1項前段規定，先位請求確
    認系爭決議不成立，將原先位改為備位，將原備位改為次備
    位（見本院卷第191至192頁、第235頁，先、備位、次備位
    訴之聲明如後貳、一、所述）。核其追加及變更，均係本於
    系爭決議之召集、出席與決議方法等同一基礎事實而為，依
    民事訴訟法第255條第1項第2款規定，自屬合法，無庸徵得
    被告之同意，先予敘明。
貳、實體方面
一、原告主張：伊為被告之股東，持有約23.08%之股權。被告於
    110年12月17日召開系爭股東會討論資產分配問題，決議「
    藝宿商旅(天廈)-陳總經理宗興。首都飯店松山館-謝董事長
    文哲、林董事惠珍。首都飯店商標權陳總經理宗興同意授權
    飯店繼續使用。」（即資產分配決議），並以臨時動議決議
    「後續股權轉移及稅金交由會計師結算處理」（即臨時動議
    決議），顯欲將被告趨近所有之資產分配予股東，屬公司法
    第185條第1項第2款所定讓與全部或主要之營業或財產之行
    為。惟系爭股東會出席股東權數僅達12.4892%，已違公司法
    185條第1項應經特別決議之規定，欠缺股東會決議成立之要
    件，系爭決議應屬不成立。縱非不成立，因被告僅以電話或
    口頭通知開會日期，且未經董事會特別決議即提案並決議，
    亦違公司法第172條第5項、第185條第4項規定，依同法第19
    1條規定，系爭決議應屬無效。又縱非無效，系爭決議內容
    與訴外人即股東陳宗興、謝文哲、林惠珍有密切利害關係，
    其3人竟未依公司法第178條規定迴避表決，系爭決議亦屬得
    撤銷。爰先位請求確認系爭決議不成立，備位請求確認系爭
    決議無效，次備位依公司法第189條規定請求撤銷系爭決議
    等語。
二、被告則以：伊之股東分屬3個家族，分別以陳宗興、謝文哲
    及林惠珍為首，伊若有任何事務需召開股東會決議時，即由
    上開3人代表出席開會、決議，並以家族代表而於會議紀錄
    簽名，此召開程序雖不符合公司法規定，惟均得到全體股東
    同意，且伊自94年來皆僅有召開股東會，並無召開董事會，
    已係伊多年來所行之慣例，原告從未質疑歷年股東會議召開
    程序。系爭股東會係基於原告之要求召開，亦是依慣例之方
    式通知，謝文哲、陳宗興、林惠珍除以其本人名義出席該股
    東會外，更由謝文哲代表或代理股東李瑞姝、謝宜蓁、謝依
    庭、謝明勳（李瑞姝以次4人下合稱李瑞姝等4人）及興鏹發
    投資有限公司（下稱興鏹發公司），陳宗興代理或代表原告
    及股東坤勝開發股份有限公司（下稱坤勝公司），林惠珍代
    理或代表股東耀登投資有限公司（下稱耀登公司）出席，出
    席股東持有伊之股份為100%，並無未達法定之股東會出席額
    數之情，就分配伊全部或主要營業資產而做成之系爭決議，
    自已成立、生效，且無得撤銷事由，原告對行之有年之開會
    慣例提起本件訴訟，顯違誠信原則等語，資為抗辯。並聲明
    ：原告之訴駁回。
三、經查，謝宗哲（編號1）、原告（編號2）、坤勝公司（編號
    3）、林惠珍（編號4）與李瑞姝等4人（編號5至8）、興鏹
    發公司（編號9）、耀登公司（編號10）及原告（編號11）
    為被告之股東，持股比例如103年8月1日之股東名冊所載，
    被告未經董事會決議，即以口頭或電話通知於110年12月17
    日召開股東臨時會（即系爭股東會），謝文哲、陳宗興及林
    惠珍出席該股東會，會中作成讓與被告主要資產［即藝宿商
    旅(天廈)、首都飯店松山館、首都飯店商標權］之資產分配
    決議，並作成臨時動議決議，且經謝文哲、陳宗興及林惠珍
    於該次會議記錄出席人員欄簽名等情，有被告103年8月1日
    股東名冊、系爭股東會會議記錄及資產分配表等件為證（見
    本院卷第23、213頁、第25頁、第177至179頁），且為兩造
    所不爭執（見本院卷第58至59頁、第174至175頁、第236、2
    38頁），堪可信實。
四、得心證之理由
　　原告請求確認系爭決議不成立、無效、撤銷各節，為被告所
    否認，並以前揭情詞置辯。茲就本件爭點及本院之判斷，分
    述如下：
　㈠關於先位及備位確認之訴之確認利益：
　1.按確認法律關係之訴，非原告有即受確認判決之法律上利益
    者，不得提起之，民事訴訟法第247條第1項定有明文。所謂
    有即受確認判決之法律上利益，係指法律關係之存否不明確
    ，原告主觀上認其在法律上之地位有不安之狀態存在，且此
    種不安之狀態，能以確認判決將之除去者而言，故確認法律
    關係基礎事實存否之訴，若具備前開條件，即得謂有即受確
    認判決之法律上利益。
　2.查原告主張系爭決議因違反公司法第185條第1項規定而不成
    立，或違反公司法第172條第5項、第185條第4項規定而無效
    ，進而以先、備位請求確認系爭決議不成立、無效，既遭被
    告否認系爭決議為不成立或無效，對兩造而言，攸關被告主
    要營業或財產分配之系爭決議之效力即非明確，亦影響原告
    之股東權益，原告在私法上之地位即處於不安定之情狀，並
    得以確認判決將之除去，原告先位請求確認系爭決議不成立
    ，備位請求確認系爭決議無效，應認均有確認利益。
　㈡關於先位請求確認系爭決議不成立部分：
　1.按公司讓與全部或主要部分之營業或財產，應有代表已發行
    股份總數3分之2以上股東出席之股東會，以出席股東表決權
    過半數之同意行之，公司法第185條第1項第2款定有明文。
    又股東會之決議，乃多數股東基於平行與協同之意思表示相
    互合致而成立之法律行為，如法律規定其決議必須有一定數
    額以上股份之股東出席，此一定數額以上股份之股東出席，
    為該法律行為成立之要件。欠缺此項要件，股東會決議即屬
    不成立。是主張股東會決議違反上開規定而不成立，自以未
    達上開規定之比例，始足當之。
　2.原告主張系爭決議乃讓與被告主要營業資產之決議，依公司
    法第185條第1項第2款規定，應有代表已發行股份總數3分之
    2以上股東出席系爭股東會，並由出席股東表決權過半數之
    同意而做成決議，惟系爭股東會出席股東之股份僅佔已發行
    股份總數之12.4892%，未達3分之2，由該等股東做成之系爭
    決議自屬不成立云云。查：
　⑴自系爭股東會做成讓與被告主要營業資產之資產分配決議後
    ，接續做成：「後續股權轉移及稅金交由會計師結算處理」
    之臨時動議決議（見本院卷第25頁）等情以觀，足認臨時動
    議決議係為執行資產分配決議而臨時動議並表決，資產分配
    決議與臨時動議決議顯然均屬公司法第185條第1項第2款所
    定讓與全部或主要部分之營業或財產之決議，自應依同條規
    定決定作成該等決議應出席之已發行股份總數比例。
　⑵惟依原告所提之興鏹發公司、坤勝公司、耀登公司之商工登記公示資料，謝文哲、陳宗興、林惠珍於系爭股東會開會時，分別為上開3公司之負責人（見本院卷第27至31頁），則謝文哲、陳宗興及林惠珍出席系爭股東會時，顯然非僅以個人股東身分出席，亦同時代表分別代表興鏹發公司、坤勝公司、耀登公司出席，依被告103年8月1日之股東名冊，謝文哲、陳宗興、林惠珍之持股比例依序為3.3784%、0.6508%、8.4600%，而其等所代表之興鏹發公司、坤勝公司、耀登公司，持股比例依序為35.0679%、16.2692%、11.5400%計算（見本院卷第23頁），應認系爭股東會出席股東之持股比例達已發行股份總數之75.3663%。雖原告主張謝文哲、陳宗興、林惠珍未出具委託書，非代表或代理其他股東出席系爭股東會，只能依個人持股比例計算云云（見本院卷第237頁）。然依公司法第177條規定，委託書乃股東欲將自身之股東權委由他人行使時所應出具之文書，謝文哲、陳宗興及林惠珍既分別為興鏹發公司、坤勝公司、耀登公司登記之負責人，均為得代表各該公司行使股東權之人，即無要求各該公司再出具委託書之必要，原告此項主張，自不足採。
　⑶從而，原告主張系爭決議因出席股東之持股比例未達公司法
    第185條第1項規定之出席比例，先位請求確認系爭決議不成
    立，應屬無據。
  ㈢關於備位請求確認系爭決議無效部分：
　1.按公司讓與全部或主要部分之營業或財產，應有代表已發行
    股份總數3分之2以上股東出席之股東會，以出席股東表決權
    過半數之同意行之；又此議案，應由有3分之2以上董事出席
    之董事會，以出席董事過半數之決議提出之；關此行為之主
    要內容，在股東會召集時，並應記載於通知及公告，於20日
    前（常會）或10日前（臨時會）通知各股東，不得以臨時動
    議提出，觀諸公司法第185條第1項第2款、第4項、第172條
    第1項、第2項、第5項規定自明。又此議案既與公司之營運
    有關，故應由業務執行機關之董事會提出，且事關緊要，故
    要求議案之提出須經董事會之特別決議。公司讓與全部或主
    要部分之營業或財產，如未依前開規定為之，自不生效力（
    最高法院87年度台上字第1998號判決意旨參照）。
　2.原告主張系爭股東會未經董事會特別決議即召開，且召開前
    未以書面載明召集事由並通知股東，系爭決議違反公司法第
    172條第5項、第185條第4項規定，依同法第191條應屬無效
    等語。查：
　⑴系爭決議乃公司法第185條第1項第2款規定之讓與公司全部或
    主要部分之營業或財產之決議等情，業如前述，則被告如欲
    召開股東會作成系爭決議，自應遵守公司法第172條第5項及
    第185條第4項規定，惟被告非但自承自94年起至111年止，
    均只有召開股東會，未開董事會，及系爭股東會並無書面之
    開會通知，更表明被告確實未依照公司法之規定召開股東會
    等語（見本院卷第58至60頁、第175頁、第205頁），足見被
    告於召開系爭股東會前未經董事會特別決議，亦未於10日前
    通知原告，且未於通知書載明讓與公司全部或主要部分之營
    業或財產之召集事由及其主要內容，系爭決議有違反公司法
    第172條第5項、第185條第4項規定之情甚明。
　⑵被告雖辯稱系爭股東會乃因陳宗興於110年9月13日第三次股
    東會提議，經股東會決議而召集，且原告明知向來均未依公
    司法規定召開股東會，卻提起本件訴訟，顯違反誠信原則云
    云，並提出該次股東會會議記錄為證（見本院卷第79至81頁
    ）。查依該次決議內容所載「決議：股東一致通過，以今年
    12月31日為期，完成資產分配所有相關事宜」，雖堪認出席
    該次會議之股東同意就公司資產進行分配，惟既有意進行公
    司資產之分配，自應依公司法所定之決議程序，以妥為保障
    全體股東之權利，並兼顧與被告交易之相對人之利益，非得
    以向來均未依公司法之規定召開董事會及股東會之詞，抗辯
    得任意決議讓與公司之主要營業資產。又系爭決議乃處分被
    告之主要營業資產，對原告之股東權益之影響難謂非屬重大
    ，經其審慎評估後認系爭決議有違反公司法之規定，而提起
    本件訴訟確認系爭決議為不成立或無效，核屬正當權利行使
    ，被告抗辯原告起訴違反誠信原則，亦不足採。
　⑶是以，系爭決議既有違反公司法第172條第5項、第185條第4
    項規定之情形，依上說明，自屬無效，原告備位請求確認系
    爭決議無效，應屬有據。　　　
五、綜上所述，原告先位請求確認系爭決議不成立，為無理由，
    應予駁回；備位請求確認系爭決議無效，為有理由，應予准
    許。又原告之備位請求既有理由，則其次備位請求撤銷系爭
    決議，即毋庸審究，附此敘明。
六、至被告雖聲請訊問證人鄭淑貞、胡文琪、林惠珍以證明召開
    系爭股東會之過程，及鄭淑貞確有出席系爭股東會等事實，
    惟被告既自承其召開股東會均未依循公司法所定程序，自無
    訊問各該證人之必要。又兩造其餘攻擊防禦方法及所援用之
    證據，經審酌後認與本件判決結果無影響，爰不逐一論列，
    併此敘明。
七、訴訟費用負擔之依據：民事訴訟法第79條。　
中　　華　　民　　國　　111 　年　　9 　　月　　7　　日
                  民事第六庭  審判長法　官　許純芳
　　　　　　　　　
　　　　　　　　　　　　　　　　　　法　官　劉宇霖
　　　　　　　　　
　　　　　　　　　　　　　　　　　　法　官　許柏彥
以上正本係照原本作成。
如對本判決上訴，須於判決送達後20日內向本院提出上訴狀。如
委任律師提起上訴者，應一併繳納上訴審裁判費。
中　　華　　民　　國　　111 　年　　9 　　月　　7 　　日
                                    書記官  蔡庭復